最高法院刑事判決　　　　　　　　　　　　　　　八十八年度台上字第一四○九號
　　上　訴　人　甲○○
右上訴人因偽造文書案件，不服臺灣高等法院中華民國八十六年四月二十二日第二審
判決（八十六年度上訴字第一○一○號，起訴案號：臺灣板橋地方法院檢察署八十四
年度偵字第一八四九九號），提起上訴，本院判決如左：
    主  文
上訴駁回。
    理  由
按刑事訴訟法第三百七十七條規定，上訴於第三審法院，非以判決違背法令為理由，
不得為之。是提起第三審上訴，應以原判決違背法令為理由，係屬法定要件。如果上
訴理由狀並未依據卷內訴訟資料，具體指摘原判決不適用何種法則或如何適用不當，
或所指摘原判決違法情事，顯與法律規定得為第三審上訴理由之違法情形，不相適合
時，均應認其上訴為違背法律上之程式，予以駁回。本件上訴意旨略稱：(一)上訴人第
一次向林水龍、林許微夫婦借款時，因係初識，故應其要求而提供房地所有權狀，但
未約定必須設定抵押權，後來再度借款，始未索回。且林許微已於第一審證稱因係短
期借款，所以未要求上訴人設定抵押權，足見上訴人並未以此為詐術。而林水龍夫婦
未提示票據，實係上訴人之公司倒閉以前，均已支付高額利息之故。原判決對此項有
利上訴人之證據，未說明不予採納之理由，遽謂上訴人與林水龍夫婦非親非故，如無
相當之擔保，豈有輕易借給鉅款之理云云，有判決不載理由及適用法則不當之違法。
(二)上訴人向林水龍夫婦借款，均交付支票抵償借款債務，嗣因公司倒閉，支票才未兌
現。惟依民法第三百二十條規定，上訴人交付之支票未兌現，仍無從免除借款債務之
不法利益，自不成立詐欺罪。(三)上訴人自始即坦承向林水龍夫婦借貸四筆款項，並偽
刻佑昇電料行等印章蓋用於支票上；至於辯稱並未施用詐術，實為法所當然，與否認
犯行無關。原判決一面認為上訴人坦承犯行，卻一面認為上訴人矢口否認犯行，顯有
矛盾。(四)上訴人偽造文書罪行，係被其他債務所迫，一時失慮所為，尚可憫恕。且犯
後已與被害人和解，足見並無不法得利之意圖；雖和解後僅清償一小部分，但均有按
期清償。原判決未具體審酌刑法第五十七條規定之事項，其量刑是否適當，自屬無從
斷定。如認本件上訴為無理由，亦請予宣告緩刑云云。
惟查原審撤銷第一審不當之判決，改判論處上訴人甲○○行使偽造私文書，足以生損
害於他人罪刑，已敘明所憑之證據及認定之理由；而認定事實與證據取捨，乃事實審
法院之職權，苟其證據之取捨及事實之認定，不違背經驗法則與論理法則，即不容任
意指摘為違法而執為上訴第三審之理由。原判決依卷證資料，認定上訴人開設永和電
子企業行，因囤貨甚多且資力不足，竟隱瞞上情，基於意圖為自己不法所有之概括犯
意，於民國八十年二月二十七日，在台北市○○○路國益貿易公司，向林水龍、林許
微夫婦佯稱需款週轉，並提供其妻之房地所有權狀，以資取信。並即簽發乙紙支票詐
借現款，致林水龍夫婦陷於錯誤，於同月二十八日交付新臺幣 (下同) 二百五十萬元
予上訴人。又於同年五月三十日及十月五日，以相同手法先後訛借一百二十萬元及一
百八十萬元。此期間，上訴人因其簽發之支票到期，復諉稱會盡速提供其妻印鑑設定
抵押權，要求林水龍夫婦勿予提示。續於八十年十一月十日在永和市某印章店，委由
不知情之成年人偽造佑昇電料行及顥陽電子有限公司 (以下簡稱顥陽公司) 之印章各
乙枚後，於支票上偽造其背書，再持向林水龍夫婦詐借一百十四萬元，足以生損害於
佑昇電料行、顥陽公司及林水龍夫婦等情。已敘明上開事實，業經林水龍夫婦指訴甚
詳，訊據上訴人亦坦承向林水龍夫婦借得前揭四筆款項，及偽造佑昇電料行及顥陽公
司之印章，用以偽造支票背書等情。並有上訴人簽發而不獲兌現之支票、偽造背書之
支票及房地所有權狀影本附卷可證。復說明林水龍夫婦與上訴人非親非故，如上訴人
未承諾設定抵押權，豈有輕易借予鉅款之理；參酌上訴人交付之支票，票載日期分別
為八十年三月三十一日、六月三十日及十一月十日，林水龍夫婦卻遲至八十年十二月
十七日始行提示，足信其等指訴上訴人確曾偽稱會盡速設定抵押權，囑其勿提示支票
云云，應非子虛。又上訴人於上開期間，已向案外人曹魏麗卿、王魏麗霞借款四百五
十萬元，向韓純瑟、林清海及林文志分別借款二百五十萬元、三百萬元及一百七十三
萬八千元。另以其妻之房地設定抵押權，向彰化商業銀行借貸二百四十四萬餘元，於
拍賣時，林水龍夫婦之債權並未分配受償，堪認當時上訴人經濟拮据，有不能清償債
務之虞，且於支票上偽造他人之背書以資取信，自屬詐術行為。因認上訴人之犯行明
確，為其所憑之證據及認定之理由。而以上訴人所辯無不法所有之意圖，亦未施用詐
術云云，為不足採，已於理由內詳加敘明及指駁。經核所為論敘，均與卷內證據資料
相符，從形式上觀察，並無認定事實不依證據，或有何採證違背經驗法則、論理法則
等違法情形存在。按刑法第三百三十九條第一項之詐欺取財罪，係對於他人個別財產
之犯罪，祇須被害人因受詐欺而喪失個別財物，即足成立；至於被害人在私法上得依
何種法律關係主張權利，或行為人應負何種責任，則非所問。本件原判決認定上訴人
持支票佯為調現，致林水龍夫婦陷於錯誤而交付現款，核犯刑法第三百三十九條第一
項之詐欺取財罪，要無違背法令之情形。上訴意旨徒憑己見，任意解釋法律，以其交
付之支票雖未兌現，惟依民法第三百二十條規定，仍無從免除借款債務之不法利益，
並不成立詐欺罪云云，漫指原判決違法，自非合法之第三審上訴理由。又林許微於第
一審證稱：「因為那是短期，所以沒有叫他 (指上訴人) 設定抵押權，他拿權狀放在
我這兒，證明他有資力可還錢，表示他有誠意。」林水龍亦稱：「五月時，張有說要
設定，但沒拿印鑑證明，直至十月借一八○萬才說要拿印鑑證明，中間有催過他……
」等語。即上訴人亦自承：「我拿權狀給他 (指林水龍夫婦) 看，以證明我有資力還
錢，後公司開始借錢，至公司倒閉一直放在他那邊，有一年」、「他們沒有要求 (設
定抵押權) ，當初拿權狀給他們就是要讓他設定，但中間他們沒有催過我設定抵押」
等語 (見第一審卷第二九、三十頁、第四二頁正、反面)。 原審綜合林水龍夫婦及上
訴人所供，據以認定上訴人先則提供房地所有權狀以資取信，嗣因支票到期而諉稱會
盡速提供印鑑設定抵押權，要求勿提示支票；並詳加說明上訴人所為，何以係屬詐術
行為之理由，均與卷證資料相互符合，上訴意旨對原審採證認事職權之適法行使，及
原判決已說明事項，任意指摘，尚不足以辨認原判決已具備違背法令之形式。又原判
決理由記載：「訊據上訴人即被告甲○○坦承向告訴人貸借前揭四筆款項，並偽刻佑
昇電料行、顥陽電子有限公司之印章蓋用於前開支票上，惟矢口否認有不法之犯行，
辯稱……」 (見原判決第二頁正面倒數第一、二行) 。旨在論敘上訴人已承認向林水
龍夫婦借貸四筆款項，及偽刻印章蓋用於支票上之事實，並說明上訴人僅辯稱其行為
非出於不法等情，文義甚明。並無上訴意旨所指原判決一面認為上訴人坦承犯行，一
面又認為上訴人矢口否認犯行之矛盾違法。復查量刑輕重係事實審法院得依職權自由
裁量之事項。原判決已依刑法第五十七條之規定，審酌上訴人之品性、犯罪之動機、
手段、詐欺之金額高達六百餘萬元、其犯行對社會經濟所生之危害、犯後態度及已與
被害人達成和解，清償一小部分款項等一切情狀，在法定刑度內量處適當之刑，並於
理由內詳加說明，核屬其職權自由裁量之事項，不得執為上訴第三審之適法理由。至
於上訴意旨其餘所指摘之各節，或為單純之事實爭執，或未依卷內訴訟資料對原判決
如何不適用法則，或適用法則不當為具體指摘，均與法律規定得為第三審上訴理由之
違法情形不相適合。其上訴違背法律上之程式，應予駁回。又本件既因上訴不合法，
應為程序上駁回之判決，上訴人請求諭知緩刑，本院無從斟酌，併予敘明。
據上論結，應依刑事訴訟法第三百九十五條前段，判決如主文。
中      華      民      國    八十八    年      三      月    二十五    日
                              最高法院刑事第十一庭
                                  審判長法官  楊  文  翰
                                        法官  陳  正  庸
                                        法官  陳  世  雄
                                        法官  陳  炳  煌
                                        法官  黃  正  興
      右正本證明與原本無異
                                              書  記  官
中      華      民      國    八十八    年      三      月     三十     日
